【裁判字號】    98,審事聲,54
【裁判日期】    980612
【裁判案由】    聲明異議
【裁判全文】
臺灣高雄地方法院民事裁定            98年度審事聲字第54號
異  議  人  丙○○
相  對  人  高雄銀行股份有限公司
法定代理人  乙○○
代  理  人  甲○○
上列當事人間清償債務強制執行事件，異議人對於中華民國98年
5 月7 日本院民事執行處司法事務官所為97年度司執助字第1379
號裁定提出異議，本院裁定如下：
    主  文
異議駁回。
    理  由
一、按強制執行事件，由法官或司法事務官命書記官督同執達員
    辦理之。本法所規定由法官辦理之事項，除拘提、管收外，
    均得由司法事務官辦理之。強制執行法第3 條及法院組織法
    第17條之2 第1 項第2 款分別定有明文。又當事人或利害關
    係人，對於執行法院強制執行之命令，或對於執行法官、書
    記官、執達員實施強制執行之方法，強制執行時應遵守之程
    序，或其他侵害利益之情事，得於強制執行程序終結前，為
    聲請或聲明異議；前項聲請或聲明異議，由執行法院裁定之
    。亦為強制執行法第12條第1 項、第2 項所明定。則依上開
    條文規定，司法事務官於強制執行程序中就當事人或利害關
    係人依第12條所為之聲請或聲明異議，自得立於執行法院之
    地位先為准駁之裁定（處分）。次按司法事務官處理事件所
    為之處分，與法院所為者有同一之效力。當事人對於司法事
    務官處理事件所為之終局處分，得於處分送達後10日之不變
    期間內，以書狀向司法事務官提出異議。司法事務官認前項
    異議有理由時，應另為適當之處分；認異議為無理由者，應
    送請法院裁定之。法院認第一項之異議為有理由時，應為適
    當之裁定；認異議為無理由者，應以裁定駁回之。民事訴訟
    法第240 條之3 及第240 條之4 亦分別定有明文。本件異議
    人係對本院民事執行處司法事務官所為之執行處分聲明異議
    （即駁回異議人於拍賣公告上註明有優先購買權之聲請），
    司法事務官認其異議無理由而送請本院為裁定，經核與上開
    條文規定要件及意旨相符，尚無處理程序或權限上之瑕疪，
    先予說明。
二、本件異議人於執行法院聲請及異議意旨略以：本院執行拍賣
    債務人所有坐落高雄縣永安鄉○○○段600-146 地號土地及
    其上未辦保存登記建物即暫編建號725 建號門牌號碼高雄縣
    永安鄉○○路2 巷26之3 號房屋（下稱系爭房屋），係異議
    人自民國82年間起即實際占有，並作為批發魚貨生意之營運
    場所，且使用前3 年為無償使用，往後即為有償之不定期租
    賃關係，自應於拍賣公告上載明此租賃關係，並註明「拍定
    後不點交」；另丁○○○既已將系爭房屋轉讓與異議人而為
    伊所有，依民法第425 條之1 及土地法第104 條規定，異議
    人對於拍賣之600-146 號土地即有優先承購權，亦應於拍賣
    公告上註明。詎原裁定竟以系爭房屋為丁○○○所有並占有
    使用，並無租賃關係存在或轉讓所有權之情事為由，駁回異
    議人上開聲請。然僅係戶籍設於系爭房屋地址，並未實際居
    住占有使用，而異議人確實與丁○○○間就系爭房屋有租賃
    關係，並非其占有輔助人，且丁○○○既已將系爭房屋轉讓
    與伊，伊依法就拍賣之600-146 地號土地有優先購買權，自
    應列入拍賣公告，原裁定顯有違誤，爰請求廢棄並拍賣公告
    中加註拍定後不點交及有優先購買權等語。
三、按執行法院所受理者為非訟性質之強制執行事件，故凡就實
    體上權利義務是否存在有所爭執者，概不屬執行法院職權範
    圍，即不得依強制執行法第12條第1 項之規定，向執行法院
    為聲請或聲明異議，而應循民事訴訟程序謀求救濟。又就拍
    賣之不動產有無優先購買權，係屬實體上之問題，倘就此問
    題有所爭執，應另行提起確認優先購買權存否之訴以資救濟
    ，並非聲明異議所得解決。經查：
  (一)本件異議人前曾主張其為系爭房屋所有人，而請求撤銷就系
    爭房屋之查封程序部分，經執行法院以因系爭房屋未保存登
    記之房屋，異議人僅得取得事實上處分權而未取得所有權為
    由駁回其聲明異議，異議人亦未提出第三人異議之訴以資救
    濟，業經本院依職權調取本院97年度司執字第1379號執行事
    件查明屬實，就此而言，經形式上調查結果，執行法院既認
    定異議人並未取得爭房屋之所有權，自不符合民法第425 條
    之1 所規定土地及房屋同屬一人所有，而僅將土地或房屋讓
    與他人致所有權人不同之情形，亦不發生異議人與丁○○○
    間有該條所稱之法定租賃關係存在之情事，則異議人主張依
    該條及土地法第104 條規定而就600-146 地號土地有優先購
    買權，自屬無據。又異議人若認其確已取得系爭房屋之所有
    權，則屬是否符合強制執行法第15條規定得提起第三人異議
    之訴以資救濟之事宜；若其認為確有租賃關係存在，亦屬是
    否提起確認優先購買權存在之訴以資救濟之事宜，但因此類
    訴訟均為就實體權利義務有無之爭執，自非執行法院依聲明
    異議程序所得審酌，故異議人請求於拍賣公告上註明有優先
    購買權存在，即屬無據。
  (二)異議人雖又陳稱自82年間起占有使用系爭房屋，且自85年後
    即為不定期租賃關係，而請求於拍賣公告上註明租賃關係及
    拍定後不點交等語。然查，本件經執行法院於97年11月3 日
    前往系爭房屋查封測量時，異議人即丁○○○之媳婦在場並
    引導入內測量，債權人代理人當場表示系爭房屋係由丁○○
    ○及其家人居住使用中，異議人當場則未表明有不定期租賃
    關係存在，此有該執行勘測筆錄在卷可稽。又丁○○○之戶
    籍現仍設於系爭房屋所在之高雄縣永安鄉○○路2 巷26之3
    號，亦有其戶籍謄本在卷可憑，且本件相關文書之送達，亦
    由丁○○○之同居家人代為收受，有送達證書在卷可稽。則
    就上開情狀經形式上審查結果，執行法院認定系爭房屋係由
    丁○○○及其家人占有使用，即屬有據。再者，拍賣之不動
    產，查封時為債務人占有者，應於拍賣公告載明拍定後可點
    交，而債務人占有輔助人或受僱人、學徒與債務人共同生活
    而同居一家之人，均應受點交效力之所及，此觀之強制執行
    法第99條及辦理強制執行事件應行注意事項第43點第4 項及
    第57點第7 項規定即明。本件異議人既為丁○○○之媳婦，
    應屬與債務人共同生活而同居一家之人，況其就與丁○○○
    有租賃關係存在部分，並未出任何證據資料以供調查認定，
    僅以占有使用之事實，自無從佐證有租賃關係存在，則執行
    法院於拍賣公告載明由債務人居住使用中，拍定後點交，即
    無違誤，異議人請求於拍賣公告上載明拍定後不點交，尚屬
    無據。
四、依上所述，異議人主張於拍賣公告上加註其就600-146 地號
    土地有優先購買權及加註其就系爭房屋有租賃關係而拍定後
    不點交，均屬無據。原裁定駁回異議人之聲請，並無違誤。
    異議意旨指摘原裁定不當，求予廢棄，為無理由，應予駁回
    。
五、據上論結：本件異議為無理由，依強制執行法第30條之1 、
    民事訴訟法第240 條之4 第3 項後段，裁定如主文。
中    華    民    國    98    年    6     月    12    日
                            民事第二庭
                                法  官  林紀元
正本係照原本作成。
如不服本裁定應於送達後10日內向本院提出抗告狀，並繳納裁判
費新台幣1,000元。
中    華    民    國    98    年    6     月    12    日
                                書記官  蔡靜雯


司法院資訊處製作；財團法人民間司法改革基金會備份。
